臺灣高等法院刑事判決　　　　　　　　　　　　　　九十三年度上訴字第九一二號
　　上　訴　人
　　即　被　告　甲○○
　　選任辯護人　吳貞良　律師
右上訴人因偽造文書等案件，不服臺灣臺北地方法院九十二年度易字第四一號，中華
民國九十三年一月三十日第一審判決（起訴案號：臺灣臺北地方法院檢察署九十年度
偵字第二一０九號），提起上訴，本院判決如左：
    主  文
原判決撤銷。
甲○○無罪。
    理  由
一、公訴意旨略以：被告甲○○為拓有股份有限公司（下簡稱拓有公司）之負責人，
    緣於民國八十九年二月十四日與錦緯企業有限公司（下稱錦緯公司）簽約，承攬
    錦緯公司所承作案外人宏達營造股份有限公司（下稱宏達公司）之「新竹國民劇
    院音響吊具布幕工程」之一部，並約定錦緯公司大小章保管於案外人詹惠如處，
    俟拓有公司欲向宏達公司請領工程款時，即由詹惠如交予拓有公司，供宏達公司
    核對無誤後付款；詎甲○○因急於取得工程款，竟意圖為自己不法之所有，於同
    年六月間某日時許，委託某不詳姓名之刻印人士，偽造「拓有股份有限公司」及
    「江月嬌」之印章各一枚，交由不知情之公司會計游美智，使之於同年月十四日
    某時許，持赴宏達公司蓋印偽造印文於領款收據上，而以詐術使宏達公司會計人
    員交付該公司所簽發票面金額均新台幣一百十六萬五千五百元之支票二張，因認
    被告甲○○涉犯刑法第二百十七條第一項、第三百三十九條第一項等罪嫌。
二、按犯罪事實應依證據認定之，無證據不得推定其犯罪事實；不能證明被告犯罪者
    ，應諭知無罪之判決。刑事訴訟法第一百五十四條第二項、第三百零一條第一項
    分別定有明文。又刑事訴訟上證明之資料，無論其為直接證據或間接證據，均須
    達於通常一般之人均不致於有所懷疑，而得確信其為真實之程度，始得據為有罪
    之認定，若其關於被告是否犯罪之證明未能達此程度，而有合理性懷疑之存在，
    致使無從形成有罪之確信，根據「罪證有疑、利於被告」之證據法則，即不得遽
    為不利被告之認定。又按，告訴人之告訴係以使被告受刑事追訴為目的，其陳述
    是否與事實相符，仍應調查其他證據以資審認（參照最高法院五十二年台上字第
    一三００號判例）。又我國刑事訴訟法上，被告並無自證無罪之義務，不得以被
    告之抗辯或反證不成立，即無視於積極證據資料不足之事實，而遽為被告有罪之
    認定，最高法院七十六年度台上字第四九八六號、三十年上字第四八二號、三十
    年上字第一八三一號判例意旨參照。
三、本件公訴人指訴被告甲○○涉有右揭犯行，無非係以共同被告游美智、謝小慈之
    供述，證人詹惠如之證詞，並有支票領據二張、錦緯公司與拓有公司所簽訂之「
    委託承攬契約書」、證人詹惠如所保管之錦緯公司大小章一副、被告甲○○所領
    走二張支票影本二張及被告甲○○與證人詹惠如之法務部調查局測謊報告書乙份
    等為其論據。
四、訊之被告甲○○固不否認有於右揭時地指示公司人員游美智持前開錦緯公司木頭
    大小章至宏達公司領款等情不諱，惟堅詞否認有偽造錦緯公司之大小章及詐欺等
    犯行，辯稱：請款印章按照合約原由詹惠如保管，係請款前詹惠如將印章交給伊
    ，並非伊所偽造，且本件工程款伊公司原即得領取，伊無偽造之動機與必要等語
    ，而證人詹惠如則否認有交付系爭大小章予拓有公司。是本案之爭點在於詹惠如
    有無交付系爭印章予被告，及被告有無偽造系爭印章之動機與必要。經查：
(一)本件如附表編號二、三之支票暨支票領據均係由拓有公司不知情之業務助理游美
    智奉公司不知情之會計人員謝小慈指示前往宏達公司所領取、簽收，且上開「錦
    緯企業有限公司」及「江月嬌」之大小章各一枚均係由被告甲○○交予謝小慈保
    管等情，業據被告供陳甚詳，且核與證人謝小慈、游美智於偵查中之供述情節相
    符（參見八十九年度他字第四四０四號卷第二十至二一頁、八十九年度他字第二
    九七三號卷第十四至十六頁），復有上開支票暨支票領據各一紙附卷可稽（參見
    八十九年度他字第二九七三號卷第六頁），此部分事實，應殆無疑義。
(二)依拓有公司及錦緯公司所簽訂「委託承攬契約書」中第二條約定：「乙方（錦緯
    公司）自願將本（八十九）年四月十五日到期之乙方支票三張，面額（各為新台
    幣一百十萬元正）總計新台幣三百三十萬元，以及使用此公司印鑑所開立之公司
    活期帳戶與存摺正本一份，共同交由甲方所委託之律師，或甲乙雙方皆同意之第
    三者無償保管之。甲方（拓有公司）有權於本工程各項相關作業如估驗、結算、
    完工等之申報、請款，或議價、行文時，由乙方無條件提供其公司印鑑，或於請
    領款時使用上述帳戶，乙方絕無異議。其公司印鑑（向建商請款之大小章）必須
    由乙方代表人詹惠如負責持有保管，乙方同意自簽立本約後，不得自行向建商請
    款或行文，或違背本約內容，或影響甲方權益時，甲方有權視為違約，可逕行提
    示上述保證票據，乙方絕無異議，並有義務無條件償付該支票款‧‧‧」、第四
    條：「‧‧‧乙方應配合甲方工作進度，依甲方需求開立統一發票與建商，以供
    甲方作為代乙方請款之憑證‧‧‧」，是依上開委託承攬契約書之約定，錦緯公
    司之公司印鑑（向建商請款之大小章）雖由其公司代表人詹惠如負責持有保管，
    但於拓有公司向宏達公司完工申報請款時，錦緯公司應無條件提供其公司印鑑供
    拓有公司使用，並配合拓有公司之需求開立統一發票與建商。則被告於完工後欲
    向宏達公司請款時，錦緯公司即應無條件提供其公司印鑑供拓有公司使用，而本
    件之工程款既係拓有公司應得之款項，被告實無另再偽造錦緯公司之大小章持以
    請款之動機與必要。
(三)又被告向宏達公司領取二張工程款支票後，復由告訴人陪同至銀行辦理票貼，並
    匯款四十萬元至拓有公司，另簽發七十六萬元支票交予被告等情，已據被告供明
    ，並為告訴人所不爭，證人詹惠如雖否認有交付印章，並證稱：當時我們想把被
    告領的兩張票拿回來，所以才會跟他去票貼，並不是承認那筆款項是他可以領的
    等語（參見原審卷第三六頁），並於偵查中證稱：（檢察官問：為何後來去票貼
    ？）因為我要確認是否游美智去領支票云云（參見偵卷第四四頁），惟告訴人苟
    未交付印章予被告請款，於確認被告冒領工程款，竟未報警處理，猶陪同辦理票
    貼，更於票貼後匯款及另簽發支票交予被告，實有悖常情。
(四)至告訴人提出以黑色牛角材質製作之錦緯公司大小印鑑章一副與被告甲○○所提
    出以木頭材質製成之錦緯公司大小印鑑章之印文雖有不同，此有前揭錦緯公司大
    小章二副扣案可資佐證，惟一般公司刻有數副公司大小章作為公司使用，在所恆
    有，印文不同者有之，相同或相似者亦常有之，自難因與告訴人所提出之錦緯公
    司大小印鑑章之印文不同，即逕認係出於偽造。而況，公訴人指訴被告偽造印章
    ，乃以證人詹惠如否認有交付印章為論據，然證人詹惠如原即為錦緯公司股東之
    一，其所為證言難免偏頗告訴人，能否置信，即有可疑。另被告於偵查中經法務
    部調查局對其所辯「系爭領款印鑑是詹惠如交付的，拓有公司並未偽刻領款印鑑
    等情」之真實性進行測謊鑑定，經法務部調查局指定鑑定人以「控制問題法」、
    「混合問題法」對被告施測鑑定結果，發現被告對此問題均呈現情緒波動之反應
    ，判斷應有說謊，有法務部調查局九十一年十一月十三日調科參字第○九一○○
    七五一一○○號測謊報告書可稽（參見九十年度偵字第二一○九號卷第六九頁）
    ，惟測謊之結果不得採為有罪判決之唯一證據，本件既難認定被告有偽造上開大
    小章，則該測謊結果，即難據為被告論罪之唯一依據，附此敘明。
五、綜上所述，被告既無偽造系爭印章之動機與必要，且被告向宏達公司領取二張工
    程款支票後，復由告訴人陪同至銀行辦理票貼，並匯款四十萬元至拓有公司，另
    簽發七十六萬元支票交予被告，告訴人實難謂未交付印章予被告請款，被告依約
    持告訴人所交付之印章領款，何來詐欺之有？此外，復查無其他積極證據足資證
    明被告有何偽造印章及詐欺犯行，被告犯罪即屬不能證明。原審未予詳察，遽為
    有罪之判決，容有未洽，被告提起上訴，否認犯罪，為有理由，應由本院將原判
    決撤銷改判，另諭知被告無罪，用期適法。
據上論斷，應依刑事訴訟法第三百六十九條第一項前段、第三百六十四條、第三百零
一條第一項，判決如主文。
本案經檢察官王安明到庭執行職務。
中　　　華　　　民　　　國　　九十三　　年　　　五　　　月　　二十七　　日
                        臺灣高等法院刑事第七庭
                            審判長法  官  吳　啟　民
                                  法  官  施　俊　堯
                                  法  官  蘇　隆　惠
右正本證明與原本無異。
不得上訴。
                                  書記官  周  素  秋
中　　　華　　　民　　　國　　九十三　　年　　　五　　　月　　二十八　　日
